台灣高等法院民事判決　九十年度上字第二一五號
　　　上　訴　人　王泰建設股份有限公司
　　　法定代理人　邱金條
　　　　　　　　　陳佩玲
　　　上　訴　人　甲○○
右當事人間請求履行契約事件，上訴人對於中華民國九十年一月八日台灣板橋地方法
院八十九年度重訴字第三七四號第一審判決，各自提起上訴，本院判決如左：
    主    文
原判決關於駁回王泰建設股份有限公司後開第二項之訴部分，及該部分假執行之聲請
，並命其負擔訴訟費用之裁判廢棄。
甲○○應再給付王泰建設股份有限公司新台幣參佰壹拾壹萬零伍佰零參元，及自八十
九年七月十一日起至清償日止，按年息百分之五計算之利息。
本判決前項所命給付及原判決所命給付其中之新台幣參佰壹拾玖萬玖仟肆佰玖拾柒元
及利息部分，應於王泰建設股份有限公司交付如附表所示之建物及車位予甲○○時同
時為之。
甲○○應給付王泰建設股份有限公司新台幣壹拾肆萬柒仟柒佰陸拾元及自九十年四月
十四日起至清償日止，按年息百分之五計算之利息。
王泰建設股份有限公司其餘追加之訴駁回。
甲○○上訴駁回。
第一審判命王泰建設股份有限公司負擔訴訟費用部分及第二審訴訟費用，均由甲○○
負擔。
王泰建設股份有限公司追加之訴之訴訟費用由甲○○負擔四分之一；餘由王泰建設股
份有限公司負擔。
本判決第二項所命給付，王泰建設股份有限公司以新台幣壹佰零肆萬元為甲○○供擔
保後，得假執行；但甲○○如於假執行程序實施前，以新台幣元參佰壹拾壹萬零伍佰
零參元為王泰建設股份有限公司預供擔保，得免為假執行。
本判決第四項所命給付，王泰建設股份有限公司以新台幣伍萬元為甲○○供擔保後，
得假執行；但甲○○如於假執行程序實施前，以新台幣壹拾肆萬柒仟柒佰陸拾元為王
泰建設股份有限公司預供擔保，得免為假執行。
王泰建設股份有限公司其餘假執行之聲請駁回。
    事    實
甲、上訴人王泰建設股份有限公司（下稱王泰公司）方面：
一、聲明：
  (一)原判決不利於上訴人之部分暨該部分訴訟費用及假執行之部分均廢棄。
  (二)被上訴人應再給付上訴人新台幣（下同）三百五十六萬零四百八十一元，及其中
    三百一十一萬零五百零三元（王泰公司請求之金額為工程款四、七一○、○○○
    ＋面積補貼款一、六○○、○○○＋代墊款四一八、七五六＝六、七二八、七五
    六元，因加總計算誤載為六、七四七、五八二元，爰照其正確金額更正記載）自
    八十九年七月十一日起，其餘四十四萬九千九百七十八元自擴張聲明狀送達之翌
    日起，均至清償之日止，按年息百分之五計算之利息。
  (三)第一、二審訴訟費用均由被上訴人負擔。
  (四)第二項聲明被上訴人願供擔保請准宣告假執行。
  (五)甲○○之上訴駁回。
二、陳述：除與原判決記載相同者，茲引用之外，補稱略以：
  (一)甲○○請求多餘基地之持分價金部分：
  １本案江翠國寶之基地有十五筆土地，經上訴人王泰公司之整合，各地主達成合併
    土地，興建大廈之合作開發協議，而以各地主原來之土地面積，與總基地面積之
    比例，分配樓地版面積即房屋，全體地主皆同意即是共同開發案之成立。
  ２合建與承攬之分別乃，地主如採合建則應將其分得之房屋面積與建方再依一定比
    例分屋，如採承攬則是地主要全部保留其可分得房屋之面積，全部不與建方分屋
    ，將其全部可分得面積依每坪造價若干發包與建方。
  ３甲○○係唯一不與上訴人合建，而係將其依共同開發案所分得之面積，以每坪六
    萬六千元之代價交與上訴人承攬者，此觀之兩造所簽定承攬合約增補條款第六條
    之用語『興建面積附表所列甲方（即被上訴人甲○○）應分得面積，如有誤差時
    ，按興建完成後地政機關複丈結果作增減帳，增減帳以每坪新台幣陸萬陸千元正
    為找補單價，誤差在百分之一以內雙方互不找補』。故本案之樓地板面積分配（
    得）面積之找補，所言者都是分得之樓地板面積之多寡，自始未提及基地持分。
  ４『房屋選定確認單』、『車位選定確認單』、『房屋起造人確認單』上之記載，
    其上均載稱「本合建人甲○○選定．．．」，「本合建戶所有權人甲○○，同意
    指定．．．」，並就『土地合併協議書』所明載「立協議書人ＯＯＯ等共十八人
    所有三一九．．．地號土地十五筆，茲為便於地籍管理，並經全體土地所有權人
    同意以合併前土地面積（地價）作為計算合併之權利範圍，絕無異議．．．」，
    即指甲○○與其他地主之合作開發案及合併。
  ５有關其選定之房屋面積超過其應分得之坪數，補貼上訴人一百六十萬元乙事，此
    係依兩造所訂之「工程承攬備忘錄」，而依該備忘錄僅約定坪差，被上訴人應補
    一百六十萬元給上訴人，並未約定上訴人另需將該八坪餘之基地持分賣給被上訴
    人，蓋各人依所取得之樓版面積，重新分配基地之持分。
  ６甲○○主張有買賣多餘基地持分之款項三百二十八萬八千七百四十七元、額外稅
    金三十八萬二千二百零九元可抵銷債權，應負舉證之責。
  ７兩造間就基地之持分並無買賣關係。
  ８基地合併，因地政機關採行「以地價合併之方式」，才使持分產生多餘或短少，
    故應按分得之樓版面積，分配基地所需持分，與合併後持分無關，其移轉雖以買
    賣關係為之，但只是為配合樓版面積，實際並無買賣，是各地主係以合併前之土
    地參與合作開發，非以合併後之持分參與。
  (二)王泰公司與各地主之合建契約等物送交稅捐處，只是依法行事而己，而應否課徵
    及依何種名目課徵，皆係該處所為，兩造間之承攬契約本皆非王泰公司與被上訴
    人之子女所各別簽訂，陳萬萬宗稱係其子女自己付款建造，應檢具資料自行向稅
    捐處陳情訴願，非關上訴人王泰公司。
  (三)至於甲○○辯稱因王泰公司尚未完工，且尚未將分得之房屋交付與伊，其始未付
    款云云，上訴人已依約完成建築，於八十九年四月廿三日取得使用執照，並於同
    年五月廿四日辦妥建物第一次登記，公共設施並已全部點交完竣。至於所稱未完
    成承攬工作乙節，全係其自己要求不作之項目。
  (四)至於所指因遲不交屋，致其受有租金之損害乙節，上訴人早已通知交屋付款，但
    甲○○拒不履行，故屬可歸責之事由，自不能對上訴人求償。
  (五)九十年四月十三日擴張聲明狀中，另依無因管理請求給付代繳之土地增值稅、管
    理費計四十四萬九千九百七十八元。
三、證據：除援用第一審所提證據外，補提：土地合併協議書、台北縣稅捐稽徵處函
    、土地增值稅繳款書及匯款單、管理費收據五十六紙、郵局存證信函、袁範梅相
    等十人移轉多餘持分資料為證，並聲請訊問證人黃陳富貴、潘榮華。
乙、上訴人甲○○方面：
一、聲明：
  (一)原判決不利於上訴人部分廢棄。
  (二)右開廢棄部分，被上訴人在第一審之訴及假執行之聲請均駁回。
  (三)被上訴人之上訴、擴張之訴及假執行之聲請駁回。
  (四)第一、二審及擴張之訴之訴訟費用由被上訴人負擔。
二、陳述：除與原判決記載相同者，茲引用之外，補陳略稱：
  (一)依系爭工程承攬合約增補條款第五條付款辦法：第四期款肆佰柒拾壹萬元整（交
    屋時支付），及系爭工程承攬備忘錄：「．．雙方於八十八年四月十四日合帳後
    協議，交屋時，甲方坪差補貼款須再支付乙方壹佰陸拾萬元整，以上確認屬實。
    」，應係在交屋後，始負有給付報酬之義務甚明，退而言之，上訴人並得主張同
    時履行抗辯。
  (二)土地持分之買賣價金為三百一十二萬九千三百二十九元：「土地買賣所有權移轉
    契約書」上業已載明兩造分別為「買受人、出賣人」、「買賣持分」及「買賣價
    款總金額：新台幣參佰壹拾貳萬玖仟參佰貳拾玖元整」，顯足證兩造對於移轉之
    土地持分有買賣契約之合意，否則上訴人憑何關係無償將所有土地持分過戶給被
    上訴人？
  (三)工程承攬備忘錄所載坪差買賣中，應有土地持分因未過戶而應返還之價金：工程
    承攬備忘錄，業已表明合約承攬建物面積為三三一．九六六五坪，而實際分得之
    面積為三四○．一三坪，坪數差額為八．一六三五坪，經協議結果此部分之坪差
    補貼款為一六○萬元；經換算結果每坪單價為十九萬五千九百九十四元（1,600,
　　000÷8.1635=195,994.-）。 惟此坪差部分，上訴人以每坪十九萬五千九百九十
　　四元所購買之坪數，本應包含建物及土地部分，則即應從坪差補貼款一百六十萬
　　元中，扣除已交付之建物建造費用五十三萬八千七百九十一元，其餘費用一百零
　　六萬一千二百零九元，即為該土地持分應有價款（1,600,000-538,791=1,061,20
　　9.-）。
  (四)因被上訴人過失未申請建照補正手續，致上訴人額外負擔契稅之損失：被上訴人
    並未予以及時申請補正起造人，致使各該建物所有權先由被上訴人公司取得，再
    以「買賣」為原因過戶予各該取得人，而須額外負擔契稅共三八二、二九○元，
    自應負擔損害賠償之責。
  (五)被上訴人就建物內部未施工部分所減省之建材設備費用：經核算估價共九十三萬
    元，此亦有松允工程有限公司之估價單為憑，上訴人就此部分減省而應扣除之費
    用。
  (六)被上訴人應交屋而拒絕交屋之日起至實際交屋日間之損害賠償：經上訴人參照同
    棟建物一、二樓每月之租金十一萬元及其上房屋第六、九、十、十一、十二樓及
    停車位共五位，每月之租金價額二十一萬九千五百元，合計每月租金三十二萬九
    千五百元之數額，請求上訴人賠償此部分之損害及返還其不當得利。
  (七)九十年四月十三日擴張聲明狀中，擴張另依無因管理請求上訴人給付其代繳之土
    地增值稅、管理費計四十四萬九千九百七十八元乙節，已表示不予同意。縱退萬
　　步言之：被上訴人竟未經上訴人同意，並違反上訴人之意思及利益，而純為其私
　　益而代繳增值稅，自無再依無因管理請求給付其代墊之土地增值稅之理。且迄今
　　仍拒絕交屋，則在實際交屋前，上訴人並非住戶，亦非實際使用人，且所有房屋
　　仍在被上訴人占有中，上訴人無給付管理費之義務。
  (八)甲○○主張對王泰公司債權之金額，依序為三百一十二萬九千三百二十九元、一
    百零六萬一千二百零九元、三十八萬二千二百九零元、九十三萬元、四百二十八
    萬三千五百元，總計為九百七十八萬六千三百二十八元，與王泰公司所主張之工
    程款抵銷之。
三、證據：除援用第一審所提證據外，補提：土地謄本、存證信函、建造執照、房屋
    起造人確認書、付款票據、承包估價單、租賃契約、估算鑑價報告書、板橋地政
    事務所函及地價改算通知書、合併後土地謄本、土地持分變動表、權狀謄本、土
    地買賣所有權移轉契約書、工程承攬備忘錄、房屋起造人確認書、契稅繳款書等
    影本為證。
    理    由
一、上訴人王泰公司於九十年四月十三日為訴之追加，請求被上訴人甲○○給付其代
    繳之土地增值稅、管理費共計四十四萬九千九百七十八元，及自九十年四月十三
    日擴張聲明狀送達之翌日起，至清償之日止，按年息百分之五計算之利息，核其
    請求之基礎事實同一，無須被上訴人之同意，應予准許，合先敘明。
二、王泰公司主張：其依兩造間之工程承攬契約完成房屋建築工程，並於八十九年四
    月二十三日取得使用執照，於同年五月二十四日，辦妥建物第一次登記。而被上
    訴人甲○○尚應支付工程尾款四百七十一萬元；另甲○○所選房屋面積超過其約
    定建造之面積而應給付王泰公司一百六十萬元，且王泰公司代辦土地合併登記所
    代墊之代書費、代辦建物第一次登記、瓦斯裝置費、大樓管理基金計支出四十一
    萬八千七百五十六元，總計甲○○應給付六百七十二萬八千七百五十六元（王泰
    公司起訴、上訴狀及原判決均誤載為六百七十四萬七千五百八十二元），經催討
    未付，爰依承攬契約關係請求給付尾款、依民法第五百四十六條第一項之法律關
    係請求給付代墊款、依不當得利之法律關係請求給付多出面積部分之款項（原判
    決命甲○○應給付王泰公司三百六十一萬八千二百五十三元及利息，駁回其餘之
    請求）。王泰公司於本院審理中追加聲明，依無因管理請求被上訴人給付其代繳
    之土地增值稅、管理費共計四十四萬九千九百七十八元等語。
三、甲○○則以：王泰公司迄至目前為止，並未報請甲○○勘驗工程設施是否合格，
    亦未將其承攬之系爭房屋交付予甲○○，自無依約給付其工程尾款之義務；且系
    爭承攬房屋仍有多項瑕疵，王泰公司應予修補，而將合於約定品質及無減少價值
    並適合於一般使用之建物交付甲○○，以符契約本旨。退而言之，如甲○○應給
    付王泰公司其所請求之金額，甲○○主張就王泰公司應給付甲○○之土地款三百
    十二萬九千三百二十九元；額外負擔契稅三十八萬二千二百零九元之損害；未依
    約給付該坪差應有之土地持分所應返還之差價一百零六萬一千二百零九元；就建
    物內部未施工部分所減省之建材設備費用九十三萬元；王泰公司拒絕交屋所生相
    當於租金之損害四百二十八萬三千五百元等債權，與其對王泰公司所負之上開工
    程款等債務為抵銷，再就承攬合約之約定，被上訴人縱有給付工程尾款義務，亦
    應與交屋同時為之，並為同時履行之抗辯等語，資為抗辯。
四、王泰公司主張其於八十六年間，規劃於坐落台北縣板橋市○○○段第三崁小段三
    一九等共十五筆地號土地上，興建案名「江翠國寶」之建物，因所有人眾多，故
    除其本身之基地外，並與其他地主洽談合建分屋而分別訂有合建之契約，並單獨
    與被上訴人甲○○於八十六年八月十四日訂定工程承攬契約，由甲○○提供其所
    有之台北縣板橋市○○○段第三崁小段三二Ｏ－五地號土地，面積一二五平方公
　　尺，交與王泰公司依承攬方式，參與「江翠國寶」建造，依其所有土地面積與基
　　地總面積一二九一平方公尺比例折算，甲○○可得之樓版面積為三三○．三八四
　　七坪，每坪承攬造價按六萬六千元計算，工程總價二千一百八十萬元，此約訂立
　　後，復於八十八年四月十四日雙方就合約另訂增補條款，將承攬面積調整為三三
　　一．九六六五坪，總價亦調為二千一百九十一萬元，其中第四期工程款，亦由四
　　百六十萬元調為四百七十一萬元，約定於交屋時支付。八十八年四月十四日兩造
　　再簽訂工程承攬備忘錄約定，交屋時，甲○○應再支付坪差補貼款一百六十萬元
　　。之後王泰公司已依約完成建築，於八十九年四月二十三日取得使用執照，並於
　　同年五月二十四日辦妥建物第一次登記（即保存登記），將甲○○所選定之房屋
　　分別登記為其指定之陳君厚等人，且於六月中旬即口頭通知交屋並請求付工程款
　　等情，甲○○除否認交屋外並不爭執，並有工程承攬契約、工程承攬合約增補條
　　款、備忘錄、建造執照、使用執照、甲○○簽認之房屋、車位選定確認單及所選
　　房屋之所有權狀、郵局存證信函等件，附卷可稽（見原審卷第十三至四五頁），
　　應認為屬實。故本件兩造爭執之要旨，為系爭承攬建物已否完成並交屋；有無瑕
　　疵；甲○○主張抵銷之對待請求及同時履行抗辯是否成立：
  (一)王泰公司主張，兩造所謂「工程完工」，係以「領取政府主管機關所核准之執照
    或通知」為最後認定標準等語。經查兩造不爭執之系爭工程承攬合約第七條約定
    ：「工程完工，乙方（即王泰公司）依據工程範圍，及工程期限之約定而將承攬
    工程全部完成，並報備甲方（即甲○○）勘驗合格，如需送往政府主管機關者，
    則需視主管單位所核准之執照或通知領取後，方視為完工。」，本件王泰公司已
    依約完成建築，於八十九年四月廿三日取得使用執照，並於同年五月廿四日，辦
    妥建物第一次登記（即保存登記），將甲○○所選定之房屋分別登記為其指定之
    陳君厚等人，且於六月中旬即口頭通知甲○○交屋並付款，嗣再於八十九年六月
    三十日以板橋郵局一九八○號存證信函通知甲○○辦理交屋，則王泰公司既已取
    得「主管單位所核准之執照」，應認王泰公司確已依約完工。
  (二)甲○○抗辯，王泰公司迄今並未報請其勘驗工程設施是否合格，亦未交屋，其尚
    無給付工程尾款義務云云，惟按解釋當事人立約之真意，除雙方中途有變更立約
    內容之同意，應從其變更以為解釋外，均以當事人立約當時之真意為準。而真意
    何在，又應以過去事實及其他一切證據資料為斷定之標準，不能拘泥文字致失真
    意。故解釋當事人之契約，應於文義上及論理上詳為推求，不得拘泥字面，致失
    當時立約之真意（最高法院四十九年度台上字第三○三號、三十九年度台上字第
    一○五三號、十九年度上字第五八號判例參照）。本件兩造之承攬契約，關於工
    程完工，約定「乙方依據工程範圍，及工程期限之約定而將承攬工程全部完成，
    並報備甲方勘驗合格，如需送往政府主管機關者，則需視主管單位所核准之執照
    或通知領取後，方視為完工。」，有如前述，而本件承攬建物，依法於完成時，
    要領取使用執照，並辦理建物保存登記，應為兩造於簽訂承攬契約時所明知，足
    見兩造之真意，應是送往政府主管機關，經主管單位核准，且領到執照為完工，
    灼然可見，蓋「江翠國寶」之建物，除兩造部分為承攬關係外，係王泰公司與多
    數地主所合建，並非全部建物為甲○○所委建，甲○○所委建部分，僅屬「江翠
    國寶」全部建物中之一小部分，故所謂甲方（甲○○）勘驗合格者，應係指於承
    攬工程全部完成時，就其承攬部分應通知甲方勘驗合格，但如全部建物送往政府
    主管機關，並經核准執照或通知領取後，應視為全部完工，勘驗合格。否則，甲
    ○○永不勘驗合格，豈非永無完工之期，或全部建物業經完工，合格取得使用執
    照，唯獨甲方（甲○○）部分，尚未完工勘驗合格，應非兩造契約之本意，亦與
    事實不符，是甲○○之抗辯，即非可採。
  (三)甲○○再抗辯系爭承攬房屋仍有多項瑕疵，上訴人未依契約本旨提出給付云云。
    惟為王泰公司所否認，並逐項反駁。茲審酌如下：
  １關於十二樓天花板未施工完成致消防管線仍外露，廚房、衛浴間設備管線外露、
    地面牆面、電線均未修整完成部分：經查甲○○於建造中，即已立據簽認將十二
    樓二戶室內「浴缸、木門、廚具、廚房及廁所磁磚全部、衛浴設備、平頂批土及
    油漆全部取消」等語，此有甲○○所不否認之書面一紙及平面圖二份，在卷可稽
    （見原審卷第一二三至一二五頁）。甲○○所指「天花板未施工完成致消防管線
    外露」一節，依系爭承攬契約中之附件「建材設備」第六項「室內裝修」即平頂
    項目記載「客餐廳、臥室、刷水泥漆。浴室、廚房，採塑膠天花板」，而其於上
    開書面中既已將十二樓室內「平頂批土及油漆全部取消」，且依照內政部頒「各
    類場所消防安全設備設置標準目錄」其第四十七條第二款規定，「撒水頭迴水板
    下方．．應保持淨空間，不得有障礙物」，且消防管線係緊貼平頂施作，王泰公
    司即無再施作批土油漆之義務，亦無違約之處。至於「廚房、衛浴間設備管線外
    露、地面牆面、電線均未修整完成」部分，係預留管線供裝潢時再固定之用，符
    合一般房屋未裝潢時之狀態，並非未完成。
  ２關於十一樓天花板未施工完成致消防管線仍外露部分：此部分亦如上述十二樓部
    分之說明，王泰公司並無違約之處。至於甲○○抗辯「另由十一樓廚房之天花板
    業已施工完成可證明王泰公司對於天花板工程並未如期完工」云云，此係因依前
    述系爭承攬契約中附件「建材設備」第六項「室內裝修」即平頂項目所載，王泰
    公司有施作「浴室、廚房，採塑膠天花板」之義務所致，尚無從據此推論甲○○
    所指「王泰公司對於天花板工程並未如期完工」云云，其抗辯亦無可採。
  ３關於地面一樓外導溝之鋼筋外露部分：甲○○雖指稱「一樓騎樓外柱臨外導溝面
    之鋼筋外露，王泰公司於完成外柱灌漿時，未確實修補柱面，致大柱出現鋼筋外
    露之瑕疵情形。又此外露之鋼筋臨排水導溝，極易因排水而產生銹蝕現象，有顯
    然之施工瑕疵」云云。惟查此部分經原審勘驗結果，認定應屬連續壁之外導溝內
    壁，並非大樓本身之柱身，因柱身之鋼筋係有水泥被覆，鋼筋與鋼筋間尚須箍筋
    ，不可能看得到鋼筋之斷面，甲○○所指尚有誤解，且就此部分，王泰公司已遣
    工人修補完畢，此有照片附卷可稽。
  ４甲○○又稱屋旁巷道地面低於一樓樓面，且無排水孔道，而直接將水排至道路旁
    之排水溝易造成積水現象，積水將損及鄰房之防水功能，易造成髒亂，在未填至
    與樓面同高前，屬施工不完全之瑕疵云云。惟查，此部分公共設施，在該大樓組
    成管理委員會後，已會勘驗收完畢，有系爭房屋公共設施點交清冊總表一張可稽
    （見原審卷第一四五頁）；而該防火間隔亦設有排水孔道，並非沒有，有現場照
    片可證（見原審卷第一二八頁）；又經原審勘現結果，確如王泰公司所謂，其高
    度係顧及鄰屋之一樓之地面高度，如該防火間隔之高度高於鄰屋一樓地面，將使
    鄰屋之牆面受潮程度較多，如此顯對鄰屋不利，故維持與鄰屋地面同高，應認符
    合系爭工程品質要求，被上訴人甲○○之抗辯，並無可取。王泰公司主張已依約
    施工完成，並將合於約定品質及無減少價值，並適合於一般使用之建物通知交屋
    ，已符合契約本旨提出給付等語，自堪採信。
  (四)甲○○另抗辯依兩造承攬契約之約定，工程尾款係於交屋時給付，王泰公司迄未
    交屋，是其縱使有給付義務，伊主張為同時履行抗辯云云。王泰公司雖主張其曾
    多次口頭通知甲○○交屋，並以存證信函為通知，但伊拒不辦理交屋等語。惟按
    雙務契約之一方當事人受領遲延者，其原有之同時履行抗辯權，並未因而歸於消
    滅。故他方當事人於其受領遲延後，請求為對待給付者，仍非不得提出同時履行
    之抗辯。除他方當事人應為之給付，因不可歸責於己之事由致給付不能，依民法
    第二百二十五條第一項規定，免其給付義務者外，法院仍應予以斟酌，如認其抗
    辯為有理由，應命受領遲延之一方當事人，於他方履行債務之同時，為對待給付
    （最高法院七十五年台上字第五三四號判例參照），故縱其給付交屋兼需甲○○
    之行為始得完成，而由於甲○○之未為其行為，致不能完成，並不能因而免除王
    泰公司給付之交屋義務。嗣後其向甲○○請求給付工程尾款時，甲○○自仍得為
    同時履行之抗辯，如王泰公司未再提出給付交屋，甲○○以此拒絕履行，不能令
    其負違約責任。本件兩造之前揭工程承攬合約第五條第四款約定「交屋時支付新
    台幣四百六十萬元」、增補條款第五條第四款約定「第四期新台幣四百七十一萬
    元正（交屋時交付）」、工程承攬備忘錄約定「．．．交屋時，甲方（指甲○○
    ）坪差補貼款須再支付乙方（指王泰公司）新台幣一百六十萬元．．．」，是甲
    ○○就工程尾款部分所為同時履行抗辯，核屬可採。
  (五)依兩造承攬契約、增補條款及備忘錄之約定，被上訴人陳宗應支付工程尾款四百
    七十一萬元、房屋面積坪差一百六十萬元，另因本件承攬契約之建物基地，與其
    他多筆合建部分土地合併，成為「江翠國寶」之基地，代辦土地合併登記所代墊
    之代書費、並代辦建物第一次登記、瓦斯裝置費，大樓管理基金計四十一萬八千
    七百五十六元，總計六百七十二萬八千七百五十六元（0000000＋000
    0000＋四一八七五六＝0000000元，王泰公司及原判決誤載為六百七
    十四萬七千五百八十二元），業據王泰公司提出前揭工程承攬合約增補條款、工
    程承攬備忘錄各一份、代墊款單據八紙、代墊管理基金之收據影本二紙為證（見
    原審卷第十三至四九頁、第一二二頁），且為被上訴人甲○○所不爭執，是上訴
    人依承攬契約關係請求給付尾款、依民法第五百四十六條第一項之法律關係請求
    給付代墊款、依備忘錄及不當得利之法律關係請求給付多出面積部分之款項等，
    自屬有據。
  (六)甲○○抗辯上訴人王泰公司應給付其土地價款三百十二萬九千三百二十九元、額
    外負擔契稅損害三十八萬二千二百零九元、因坪差應增加之土地持分之價額一百
    零六萬一千二百零九元、未施工部分所減省之建材設備費用九十三萬元、相當於
    租金之損害四百二十八萬三千五百元，主張與王泰公司之對待請求為抵銷云云。
    能否准許，茲分述如下：
  (1)就土地價款三百十二萬九千三百二十九元部分：
  １查甲○○僅係提供坐落板橋市○○○段第三崁小段三二○－五地號、面積一二五
    平方公尺之土地，供王泰公司承攬建築，故兩造間之法律關係，乃單純之承攬關
    係，與其他地主與王泰公司所簽之合建契約尚有不同。而甲○○既將其原有之土
    地面積供上訴人承攬興建，並自行負擔建造費用，則甲○○應僅就其原有土地面
    積全數歸其所有，甲○○本無依承攬契約，將所有之土地持分移轉予王泰公司或
    其他地主之義務，亦無多餘之土地可供移轉。
  ２兩造承攬契約並無禁止有關甲○○所提供之土地，不得與全部基地所使用之其他
    土地合併之約定，而王泰公司基於其與其他地主之合建，並承攬甲○○部分參與
    建築，共同建造「江翠國寶」大樓之方便，經全部地主同意將全部基地予以合併
    ，有合併協議書可稽（見本院卷(一)第八二至八四頁）。而合併後原地主之土地持
    分（應有部分），係以原所有人合併前土地面積、地價，作為計算合併之權利範
    圍（持分），致甲○○於其土地合併後，面積因而增加為一五五．九五（一二九
    一×一二○八○÷一○○○○○＝一五五．九五，四捨五入），是甲○○所增加
    之面積，係因合併之結果，並非陳原有之土地面積，而甲○○與王泰公司間既係
    基於承攬關係，則其提供建築之面積，自不因合併而變更，且其因合併所增加之
    土地面積，亦超過其委建建物面積依比例所應有之持分，故該增加之部分，非其
    所有至明，從而，王泰公司請求甲○○將其因合併而增加之土地面積移轉為其所
    有，俾使「江翠國寶」之地主或承購戶，按其所有建物面積之比例，分配移轉基
    地之持分（應有部分），自無不合。
  ３按買賣契約之成立，以當事人就標的物及其價金互相同意為要件，其未就標的物
    及價金互相同意者，自不得謂其買賣契約為已成立（最高法院二十二年上字第四
    五九號判例參照）。本件王泰公司否認兩造間就該土地，有任何之買賣關係，並
    稱兩造為將合併後，甲○○所增加之土地面積一萬分之二三二三，移轉登記予王
    泰公司，訂有土地買賣所有權移轉契約書，即俗稱之公契，並載明買賣價款總金
    額為三百一十二萬九千三百二十九元（見原審卷第五○、五一頁），並無債權之
    買賣契約等語，甲○○亦自認系爭土地移轉，未經其同意，且違反其意思，純為
    王泰公司之私利云云（見本院卷第六三頁背面）。是甲○○辯稱除依據該土地買
    賣所有權移轉契約書外，並不能舉證證明其確實有買賣關係之存在，自無可採，
    故系爭土地係假買賣之名辦理移轉登記，並無買賣之實，顯然可見，從而，甲○
    ○主張對王泰公司有三百一十二萬九千三百二十九元之債權，並為抵銷之抗辯，
    非有可取。
  (2)額外負擔契稅損害三十八萬二千二百零九元部分：
  １王泰公司主張，依財政部八九、三、十六台財稅字第Ｚ○○○○○○○○○號函
    釋，其說明一稱「依契稅條例第十二條第二項及第十六條第五項規定，因買賣、
    交換、贈與，以承受人為建造執照原始起造人或中途變更起造人名義，並取得使
    用執照者，應由使用執照所載起造人申報納稅．．」。嗣後財政部八九、十、三
    十一台財稅字第Ｚ○○○○○○○○○號函釋，仍重申前函意旨。又依台北縣稅
    捐稽徵處所發行之稅務快訊中第三點稱「建屋者興建房屋以其子女、親戚朋友為
    建造執照或變更起造人及領取使用執照之起造人如查明屬受贈、或買賣取得，應
    申報契稅。」，有其提出之上揭函等可稽。嗣經本院再函請台北縣政府稅捐稽徵
    處稱：「依契稅條例第十二條第二項規定．．．建築物於建造完成前，因買賣、
    交換、贈與，以承受人為建造執照原始起造人或中途變更起造人名義並取得使用
    執照者，應由使用執照所載起造人申報納稅。」，有該處九十一年三月四日北稅
    財字第○九一○○二一八二五號；九十一年五月十日北稅財字第○九一○○六三
    二八○號函可稽（見本院卷(二)三二、六七頁），自屬可採。
  ２本件兩造係以承攬關係為其依據，並無關於建造執照之申請，或原始起造人，事
    後再變更起造人之約定，因甲○○本人係土地所有人，亦係其與王泰公司訂立承
    攬契約之當事人，甲○○將其定作物，變更登記給子女、親人或其指定之人，依
    兩造承攬契約，王泰公司並無此義務，且於辦理所有權移轉登記，是否課徵贈與
    或契稅，是稅捐機關依法令所為，故雖因原登記王泰公司為起造人，於日後變更
    起造人名義為甲○○指定之人時，經台北縣稅捐稽徵處開出契稅稅單，並以買賣
    為由，依契稅條例第三條第一款課以百分之六之契稅。是兩造間雖為承攬關係，
    但係與多數地主合併建築而均由王泰公司登記為起造人，有建造執照可稽（見原
    審卷第二三頁），是於兩造簽訂承攬契約時，就關於建造執照或起造人等，均無
    任何之約定，則甲○○抗辯王泰公司未以其子女、親人充作起造人致其增加稅款
    「損害」，並為抵銷之抗辯云云，即無可採。
  (3)就房屋坪差之土地持分價額一百零六萬一千二百零九元部分：
    １依兩造增補條款第四條：「．．．（承攬面積三百三十一點九六六五坪．．．
      」；第六條：「．．．如有誤差時，按興建完成後地政機關複丈結果做增減帳
      ，增減帳以．．．為找補單價，．．．」；再依工程承攬備忘錄所載：「．．
      ．實際分得面積為三百四十點一三坪，坪差八點一六五三坪。．．．甲○○坪
      差補貼款須再支付王泰公司新台幣一百六十萬元．．．」，有各該增補條款及
      備忘錄可稽（見原審卷第二一及二二頁），是其坪差之面積補貼，係就原有土
      地建造之合法誤差，不及於其土地，蓋承攬關係，本與土地無關，至為明顯，
      甲○○之抗辯，不足採信。
    ２從而，甲○○抗辯其對王泰公司有一百零六萬一千二百零九元之債權，並主張
      與王泰公司請求之工程款為抵銷云云，自無可取，
  (4)未施工部分所減省之建材設備費用九十三萬元部分：
    １甲○○辯稱王泰公司因未施工減省之費用共九十三萬元，固有估價單等為據（
      見本院卷(一)第六一、六二頁），但王泰公司則主張，其未施工部分係因甲○○
      自行要求，並非王泰公司不予施工，且其承攬本件工程又發包其他廠商，並按
      總價計算，其並未因甲○○之請求不施作而免為給付等語。
    ２惟按定作人因承攬人之同意收回一部分工作自己完成，性質上為承攬契約之一
      部合意解除，承攬人因此而節省之工程款，究應如何處理，自應由兩造共同協
      議定之。本件兩造就未施工部分，並未就工程款如何計算為約定，則王泰公司
      主張未施工之部分，其將工程發包廠商施作，並按總價計算，是甲○○請求不
      施工部分，亦不能減少工程款，也無減少工程款之約定，並有甲○○所不否認
      之工程變更說明及施工圖可稽云云（見原審卷第一二三至一二五頁），即非無
      據，且甲○○所謂估價，係其自行委託廠商所評估，與兩造承攬契約所約定者
      ，未必相符，亦未經王泰公司同意，是其依其估價之金額，主張其對王泰公司
      有九十三萬元之債權，自無可採。
  (5)就相當於租金之損害四百二十八萬三千五百元部分：
    １按不動產買賣契約成立後，其收益權屬於何方，依民法第三百七十三條之規定
      ，應以標的物已否交付為斷。所有權雖已移轉，而標的物未交付者，買受人仍
      無收益權。所有權雖未移轉，而標的物已交付者，買受人亦有收益權（最高法
      院三十三年上字第六○四號、四十年台上字第一二○○號判例參照），故對於
      因承攬關係所完成之建物，其收益權屬於何方，應以標的物已否交付為斷，至
      為灼然。
    ２本件兩造之承攬契約第五條第四款約定「(四)交屋時支付新台幣四百六十萬元正
      」、增補條款第五條第四款約定「第四期款新台幣四百七十一萬元正（交屋時
      支付）」、備忘錄末段約定「交屋時，甲方．．．再支付乙方新台幣一百六十
      萬元正．．．」（見原審卷第十三至二二頁），是本件王泰公司承攬之建物，
      以交屋時，甲○○才取得標的物使用收益之權利，並有給付王泰公司工程尾款
      之義務，而本件承攬之建物雖已完成，但因尚未點交，有如前述，則甲○○對
      系爭建物既未取得使用收益之權，自無所謂相當於租金之損害可言，蓋王泰公
      司係基於承攬關係，非無權占有系爭建物，是其主張對王泰公司有四百二十八
      萬三千五百元相當於租金損害之債權，並為抵銷之抗辯，即無可採。
五、王泰公司追加聲明，主張依無因管理請求被上訴人甲○○給付其代繳之土地增值
    稅三十萬二千二百一十八元、八十九年八月至九十年四月管理費共一十四萬七千
    七百六十元（每月一萬八千四百七十元），合計四十四萬九千九百七十八元。即
    被上訴人甲○○依合建之協議，應將多餘之基地釋出，且需負擔土地增值稅。此
    與其他地主相同，詎被上訴人僅蓋出印章，不繳此稅，於此上訴人乃代繳。而大
    樓管理費，上訴人代墊管理費每月一萬八千四百七十元，於八十九年八月至九十
    年四月共十四萬七千七百六十元等語。甲○○則辯稱：關於土地增值稅部分：上
    訴人並未與被上訴人協議，應將多餘之基地持分釋出，且觀之兩造承攬契約，尤
    是如此‧因此，王泰公司竟未經同意，且違反甲○○之意思及利益，未付土地款
    而過戶，自無再依無因管理請求甲○○給付其代墊之土地增值稅。關於大樓管理
    費部分：上訴人迄今仍拒絕交屋，則在實際交屋前，上訴人並非住戶，亦非實際
    使用人，且所有房屋仍在被上訴人占有中，上訴人無給付管理費之義務‧被上訴
    人所繳納管理費，為其所當付，自無再依無因管理請求上訴人給付之理等語。
  (一)查王泰公司承造甲○○系爭造物，係基於承攬關係，與其餘地主係本於合建契約
    關係不同，是王泰公司主張被上訴人甲○○依合建之協議，應將多餘之基地釋出
    ，且需負擔土地增值稅，與其承攬之法律關係已有不符。且王泰公司於甲○○請
    求給付系爭土地買賣價金，並主張為抵銷時，亦自認兩造間並無買賣關係，公契
    只是為移轉系爭土地之登記而簽訂，有如前述，則甲○○既未出賣系爭土地，何
    來土地增值稅。故本件因基地合併致甲○○之持分（面積）增加，將多餘之持分
    移轉出去（給其餘建物之購買戶），係王泰公司自行應負之責任，與甲○○無涉
    ，蓋甲○○只提供自己之土地，委由王泰公司在其提供之土地上承攬建造，其建
    物之建坪係按土地面積計算所得，有兩造前揭之承攬契約、增補條款、備忘錄可
    稽，尤無應負移出多餘土地之問題，從而，王泰公司基於無因管理之法律關係，
    請求甲○○給付土地增值稅三十萬二千二百一十八元，即非有據。
  (二)關於管理費部分，所謂無因管理其成立要件，為未受委任，並無義務而為他人管
    理事務。因而適法之無因管理，本人之受利益，既係基於法律所允許之管理人無
    因管理行為，自非無法律上之原因，故管理人即債權人對於本人即債務人取得必
    要或有益費用償還請求權；是縱使惡意占有人因保存占有物所支出之必要費用，
    對於回復請求人，依關於無因管理之規定請求償還，仍為民法第九百五十七條之
    所許。本件雖王泰公司未將其承攬建造完成之工作物交付予定作人甲○○，但其
    為保存占有承攬工作物所支出之必要費用，共計十四萬七千七百六十元，有其提
    出之收據可稽（見本院卷(一)第一○五至一三八頁），從而，王泰公司請求此部分
    之管理費用，即屬有據，甲○○之抗辯，即無可取。
六、綜上所述，上訴人王泰公司依承攬契約、增補條款、備忘錄、民法第五百四十六
    條第一項及不當得利之法律關係，得請求被上訴人甲○○給付工程尾款四百七十
    一萬元、房屋面積超過其應分配之面積差價一百六十萬元、以及王泰公司代辦土
    地合併登記所代墊之代書費、代辦建物第一次登記、瓦斯裝置費，大樓管理基金
    計四十一萬八千七百五十六元，總計六百七十二萬八千七百五十六元，自屬有據
    。從而，王泰公司請求甲○○給付六百七十二萬八千七百五十六元（王泰公司及
    原判決誤載為六百七十四萬七千五百八十二元），及自催告翌日即民國八十九年
    七月十一日起，至清償日止，按週年利率百分之五計算之利息，為有理由，應予
    准許。原審就其中之三百六十一萬八千二百五十三元及其利息部分，為王泰公司
    勝訴之判決，判命甲○○給付，並依兩造之聲請准供擔保後分別為准、免假執行
    之宣告，於法並無不合，上訴人甲○○上訴意旨指摘原判決此部分不當，求為廢
    棄改判，為無理由，應予駁回；而原判決就其餘部分，為王泰公司敗訴之判決，
    並駁回其假執行之聲請，尚有未洽，王泰公司上訴意旨指摘原判決此部分不當，
    求為廢棄改判，為有理由。爰由本院將原判決此部分予以廢棄改判如主文第二項
    所示，並依兩造之聲請准供擔保後為准、免假執行之宣告。又，工程尾款四百七
    十一萬元、面積差價一百六十萬元部分（合計六百三十一萬元），甲○○為同時
    履行抗辯，爰就本判決第二項所命給付及原判決所命給付中之三百一十九萬九千
    四百九十七元（0000000－000000＝0000000元）為命為同
    時履行之判決。至於王泰公司本於無因管理之法律關係，追加請求甲○○給付四
    十四萬九千九百七十八元及利息部分。其主張土地增值稅部分，為無可採；管理
    費用等部分，足堪採信，是其主張於十四萬七千七百六十元及自九十年四月十四
    日（擴張聲明狀送達翌日）起至清償日止，按年息百分之五計算之利息之範圍，
    為有理由，應予准許；逾此部分，為無理由，不能准許。就上開應准許部分，兩
    造陳明願供擔保請為准、免假執行之宣告，核無不合，爰分別酌定擔保金額後准
    許之。至於不應准許部分，因該追加之訴之駁回，則該假執行之聲請，失所附麗
    ，應併予駁回。
七、本件事證已臻明確，兩造其餘主張陳述及攻擊防禦方法，經審酌於判決結果尚不
    生影響，不再一一論列；王泰公司請求訊問證人黃陳富貴、潘榮華，亦無訊問必
    要，併此敘明。
據上論結，本件王泰公司之上訴為有理由；追加之訴，為一部有理由，一部無理由；
甲○○之上訴，為無理由，依民事訴訟法第四百五十條、第四百四十九條第一項、第
七十九條但書、第七十八條、第四百六十三條、第三百九十二條，判決如主文。
中　　　華　　　民　　　國　　九十一　　年　　 七 　　月　　　二  　　　日
　　　　　　　　　　　　　　　　民事第十一庭
　　　　　　　　　　　　　　　　　　審判長法　官　連　正　義
                                          法　官　黃  騰  耀
                                          法  官  陳  金  圍
右正本係照原本作成。
如不服本判決，應於收受送達後二十日內向本院提出上訴書狀，其未表明上訴理由者
，應於提出上訴後二十日內向本院補提理由書狀（均須按他造當事人之人數附繕本）
上訴時應提出委任律師或具有律師資格之人之委任狀；委任有律師資格者，另應附具
律師及格證書及釋明委任人與受任人有民事訴訟法第四百六十六條之一第一項但書或
第二項（詳附註）所定關係之釋明文書影本。
中　　　華　　　民　　　國　　九十一　　年　　 七 　　月　　　三　　　　日
　　　　　　　　　　　　　　　　　　　　　書記官　張　永　中
附註：
民事訴訟法第四百六十六條之一（第一項、第二項）：
對於第二審判決上訴，上訴人應委任律師為訴訟代理人。但上訴人或其法定代理人具
有律師資格者，不在此限。
上訴人之配偶、三親等內之血親、二親等內之姻親，或上訴人為法人、中央或地方機
關時，其所屬專任人員具有律師資格並經法院認為適當者，亦得為第三審訴訟代理人
。
